臺灣士林地方法院民事判決
110年度訴字第905號
原      告  丙○○
訴訟代理人  呂畊霈律師
            簡榮宗律師
複  代理人  顏宏律師
被      告  甲○○
訴訟代理人  劉佳香律師
            高奕驤律師
被      告  乙○○
上列當事人間請求損害賠償等事件，本院於民國111年3月7日言
詞辯論終結，判決如下：
    主      文
原告之訴及假執行之聲請均駁回。
訴訟費用由原告負擔。
    事實及理由
壹、程序部分
　　訴狀送達後，原告不得將原訴變更或追加他訴。但擴張或減
    縮應受判決事項之聲明者，不在此限，民事訴訟法第255條
    第1項第3款定有明文。原告原以甲○○、丙○○、乙○○、丁○○為
    被告提起本件訴訟，並先位聲明上開4人應連帶給付原告新
    臺幣（以下如未特別標明者，均同）1,842,520元本息。嗣
    因與丙○○及丁○○達成訴訟上和解，遂當庭將先位聲明請求給
    付之金額，由1,842,520元變更為1,352,520元，此核係減縮
    應受判決事項之聲明，依上開規定，應予准許。
貳、實體部分
一、原告主張：
  ㈠LINE帳戶名稱「張美婕Fiona」之不詳人士於民國107年9月21
    日以LINE通訊軟體將原告加為好友，原告因見「張美婕Fion
    a」於LINE動態張貼「數字貨幣高頻交易獲利」資訊，遂向
    其詢問方案內容，「張美婕Fiona」以「我們是一個提供數
    據的套利團隊，檢測正規數字貨幣平台的防火牆獲取精準數
    據，正規平台的資金交易都是有保障的」云云取信原告，原
    告遂於109年8月11日匯款1,080,000元至被告甲○○在中國信
    託商業銀行松山分行申設之帳號000000000000號帳戶（下稱
    中信松山帳戶）；再於同年月12日匯款272,520元至被告乙○○在彰化商業銀行城東分行申設之帳號00000000000000帳戶
    （下稱彰銀城東帳戶），上開匯出款項合計1,352,520元（
    至原告另受騙匯入訴外人丙○○及丁○○帳戶之款項490,000元
    ，因與其等已達成訴訟上和解，不再請求）。詐騙集團成員
    對原告施以前述詐術，致原告陷於錯誤匯款，係故意不法侵
    害原告之權利，構成民法第184條第1項之侵權行為。被告提
    供銀行帳戶供詐騙集團成員使用，以收受原告匯入之款項，
    即為幫助人，無論係故意或過失，均應負共同侵權行為之損
    害賠償責任，爰先位依民法第184條第1項、第185條第1項規
    定，請求被告連帶賠償1,352,520元。
  ㈡縱認被告不成立共同侵權行為，然被告收受原告匯入之款項
    不具有法律上原因，而受有利益，致原告受有所匯出金額之
    損害，爰備位依不當得利之法律關係，請求被告分別返還原
    告匯入其帳戶之款項。
　㈢並聲明：
　　⒈先位聲明：
　　　⑴被告應連帶給付原告1,352,520元及自起訴狀繕本送達翌
        日起至清償日止，按週年利率5%計算之利息。
　　　⑵願供擔保請准宣告假執行。
　　⒉備位聲明：
　　　⑴甲○○應給付原告1,080,000元及自起訴狀繕本送達翌日起
        至清償日止，按週年利率5%計算之利息。
　　　⑵乙○○應給付原告272,520元及自起訴狀繕本送達翌日起至
        清償日止，按週年利率5%計算之利息。
　　　⑶願供擔保請准宣告假執行。
二、甲○○則以：
  ㈠甲○○長期在大陸地區工作，因友人即訴外人王寶昌稱訴外人
    葉彥承有將新臺幣兌換為人民幣之需求，將另請臺灣友人先
    將新臺幣匯入被告之中信松山帳戶內，待甲○○收款後再匯付
    人民幣至葉彥承指定之帳戶內，以節省兩岸金融機關間換匯
    手續及費用。甲○○於109年8月11日收到訴外人吳俊模匯款60
    0,000元、原告匯款1,080,000元，共計1,680,000元後，即
    依王寶昌轉傳葉彥承以通訊軟體Wechat暱稱「cowboy」之指
    示，按匯率4.25計算，自甲○○於大陸地區中國農業銀行申設
    之帳戶內，陸續匯款人民幣共計395,294元至戶名「劉有燈
    」之大陸建設銀行帳號0000000000000000000帳戶，並經王
    寶昌確認葉彥承已收訖無誤。中信松山帳戶係甲○○在臺灣地
    區唯一使用之金融帳戶，不可能提供詐騙集團使用，甲○○所
    為僅係單純換匯，且已確實匯付等值之人民幣，並無與詐騙
    集團合謀、將中信松山帳戶提供詐騙集團使用之情事，此業
    經臺灣士林地方檢察署檢察官以109年度偵字第17704號為不
    起訴之處分。又中信松山帳戶已因刑事偵查遭凍結，甲○○復
    無法再開設其他金融帳戶，亦屬遭詐騙集團利用之受害者。
    是原告請求甲○○應連帶負侵權行為損害賠償責任，顯無理由
    。
　㈡原告係受詐騙集團指示而給付，給付關係存在於原告與詐騙
    集團成員之間，而非兩造之間，原告應僅得向該詐騙集團成
    員請求返還不當得利。況甲○○於收受系爭款項後，已自其於
    大陸地區之中國農業銀行帳戶內匯出等值之人民幣進行換匯
    ，實無不當得利可言。是原告請求甲○○返還所受利益，亦無
    理由等語置辯。
　㈢並聲明：⒈原告之訴及假執行之聲請均駁回；⒉如受不利之判
    決，願供擔保請准宣告免為假執行。
三、乙○○則以：其因為放生把帳戶給訴外人張德玉，其完全不認
    識原告，不清楚為何錢會匯到彰銀城東帳戶，其亦為受害者
    等語置辯。並聲明：原告之訴及假執行之聲請均駁回。
四、原告主張因遭LINE帳戶名稱「張美婕Fiona」之不詳人士詐
    騙，將合計1,352,520元之款項分別匯入被告2人帳戶乙節，
    有原告與「張美婕Fiona」之LINE對話紀錄（見本院卷第18
    至44頁）、通訊軟體對話擷圖（見本院卷第46至56頁、第64
    頁）、匯款申請書（見本院卷第66頁）、中信松山帳戶及彰
    銀城東帳戶之交易明細（見本院卷第145頁、第163頁）、客
    戶基本資料表（見本院卷第147頁、第161頁）等件在卷可查
    ，復為被告所不爭執，堪信為真正。
五、原告另主張被告與詐騙集團成員「張美婕Fiona」等人共同
    侵害其財產權，且被告受領原告匯入其等帳戶之款項係無法
    律上原因而受利益等情，則為被告所否認。是本件兩造爭執
    之點，即為：㈠被告是否對原告有侵權行為？㈡被告受領原告
    匯入其等帳戶之款項，是否為不當得利？現分述如下：
　㈠何其哲侵權行為部分
　　⒈甲○○於109年8月11日，與暱稱「千演王寶昌」之人以通訊
      軟體對話，「千演王寶昌」稱：「今天可能滙（匯）40人
      民幣」後，傳送訴外人吳俊模匯入甲○○中信松山帳戶600,
      000元之匯款申請書之翻拍照片，再傳送「戶名：劉有燈
      ，建設銀行寧德天湖支行，帳號0000000000000000000」
      之訊息，隨後另傳送原告匯款1,080,000元至甲○○中信松
      山帳戶之匯款收據翻拍照片。甲○○覆稱「到了」後，再稱
      「共395294」、「收到？」，「千演王寶昌」稱「他全部
      收到了，謝謝」等情，有上開通訊對話畫面擷圖（見本院
      卷第228至233頁）、對話中所傳送之匯款600,000元之匯
      款申請書（見本院卷第234頁）、匯款1,080,000元之匯款
      收據翻拍照片等件存卷可考（見本院卷第238頁，經核即
      係本院卷第48頁原告匯款後，傳送與詐騙集團成員之匯款
      收據翻拍照片）。另甲○○於109年8月11日，自以其名義申
      設之中國農業銀行帳戶，匯款共計人民幣395,294元至帳
      號0000000000000000000號帳戶（戶名：劉有燈）乙情，
      亦有甲○○中國農業銀行帳戶之個人明細對帳單附卷可佐（
      見本院卷第244至246頁）。再109年8月11日當日，人民幣
      對新臺幣之匯率約為4.251194乙節，有臺灣期貨交易所每
      日外幣參考匯率查詢表可查（見本院卷第362頁），且為
      兩造所不爭（見本院卷第428頁），則甲○○匯出至「劉有
      燈」帳戶內之人民幣折合新臺幣約為1,680,471元（計算
      式：395,294×4.251194≒1,680,471，小數點以下四捨五入
      ），與甲○○中信松山帳戶當日收到之款項合計1,680,000
      元極為接近，可見甲○○辯稱：我是透過我的友人王寶演介
      紹我私下換匯，我收到對方匯到我中信松山帳戶內之人民
      幣款項後，我再匯出等值的新臺幣，我並沒有和詐騙集團
      合謀詐騙等語，係屬可採，則對甲○○而言，原告所匯1,68
      0,000元款項係與其匯兌等值人民幣之對價，甲○○自無何
      侵害原告財產權之故意可言。
　　⒉侵權行為之成立，須行為人因故意過失不法侵害他人權利
      ，亦即行為人須具備歸責性、違法性，並不法行為與損害
      間有因果關係，始能成立，且主張侵權行為損害賠償請求
      權之人，對於侵權行為之成立要件應負舉證責任。就歸責
      事由而言，無論行為人因作為或不作為而生之侵權責任，
      均以行為人負有注意義務為前提，在當事人間無一定之特
      殊關係（如當事人間為不相識之陌生人）之情形下，行為
      人對於他人並不負一般防範損害之注意義務（最高法院10
      9年度台上字第912號判決意旨參照）。原告雖主張依甲○○
      所稱，王寶昌介紹給甲○○換匯之人即訴外人葉彥承，與甲○○並不相識（見本院卷第210至211頁），且甲○○將人民幣
      匯入之帳戶，戶名復非葉彥承，而係劉有燈，另將新臺幣
      匯入甲○○中信松山帳戶者，又為與上開人等均不相同之吳
      俊模及原告，甲○○稍加注意即可發現其中有異，其竟仍加
      以收受，實有過失等語。然甲○○與原告並無任何關係，已
      難認甲○○對原告有何注意義務。加以甲○○信任友人王寶昌
      ，而未對王寶昌介紹之匯兌對象多有起疑，不能認為有過
      失。況一般商業交易中，依債權人指示向第三人清償，或
      指示債務人向第三人清償，均屬常見，於涉及兩地間相異
      幣別之地下匯兌交易尤然，更難以甲○○就上開人別不同部
      分未多加查證，遽認甲○○有何過失。
　　⒊綜前，原告並未舉證證明甲○○就其所受損害，有何故意、
      過失可言，原告依民法第184條第1項、第185條第1項規定
      ，請求甲○○賠償其損害，即無理由。
　㈡乙○○侵權行為部分　　
　　⒈訴外人即乙○○友人張德玉於刑案檢察事務官詢問中陳稱：
      我和乙○○很好，乙○○是佛堂的師兄，會做放生的事情，彰
      銀城東帳戶是乙○○申設之後，將帳戶交給我使用，因為乙○○說要幫師兄放生，帳務雜亂不好查，我就跟乙○○說我之
      前有做匯兌，請乙○○把帳戶交給我用來管理帳務，臺灣的
      師兄會給我新臺幣，我再用我大陸的帳戶轉人民幣到大陸
      那邊放生團的微信跟支付寶的帳號裡面去，從109年5月到
      同年8月11日間，我都是用這個帳戶收放生的錢還有乙○○
      還我的錢，這段期間彰銀城東帳戶都是我自己用，沒有交
      給別人使用；後來我有個老鄉跟我說她老公要匯錢給她當
      作買房子、生活費等款項，拜託我幫她轉錢回去，我就用
      乙○○帳戶收了原告匯進來的約270,000元、「吳俊模」匯
      進來的約1,400,000元等語（見臺灣新竹地方檢察署110年
      度偵字第1779號卷【下稱偵1779卷】第22頁、第25頁、臺
      灣臺北地方檢察署110年度偵字第19916號卷第130頁）。
      可見被告抗辯：我因為放生款項將帳戶提供給張德玉等語
      ，尚屬有據。而乙○○既基於宗教上之信賴關係，將彰銀城
      東帳戶交付張德玉使用，此顯與一般幫助詐欺犯罪中之帳
      戶提供者，雖可預見詐欺集團可能使用其帳戶作不法使用
      ，猶任意將帳戶交予陌生人使用之情形迥異，難認乙○○有
      何侵害原告財產權之故意；且乙○○將彰銀城東帳戶交付張
      德玉後，即無從知悉、控制張德玉為何使用，則雖張德玉
      收受其同鄉聲稱用於匯兌之款項，實為原告受詐騙而匯出
      ，乙○○就此亦難認有何過失可言。
　　⒉原告固另主張：臺灣新竹地方檢察署檢察官110年度偵字第
      1779號不起訴處分書亦認乙○○未經深思熟慮即提領款項交
      付張德玉之行為有所不當（見偵1779卷第42頁），足認乙○○至少有過失等語。然原告指稱乙○○將出借張德玉帳戶內
      之款項領出交付張德玉為有過失，卻未說明乙○○此舉係違
      反如何之注意義務，已難憑以認定乙○○有何過失。而乙○○
      雖於刑案檢察事務官詢問中稱：109年8月12日張德玉打電
      話給我要我幫忙去銀行領錢，因為要我的身分證才能提款
      ，我當天沒空，後來隔天（13日）張德玉還是約我去領錢
      ，我領了1,300,000元，領出來的錢就交給在旁邊的張德
      玉等語（見偵1779卷第8頁反面），與張德玉於刑案檢察
      事務官詢問所稱：109年8月13日我有叫乙○○從彰銀城東帳
      戶中提領1,300,000元交給我，乙○○不知道用途等語（見
      偵1779卷第22頁）相合。然乙○○又於刑案中陳稱：我辦好
      彰銀城東帳戶交給張德玉後，有於110年7月1日存入四十
      三萬多元、於同年月6日存入五萬多元，都是我還給欠張
      德玉的欠款；另外於同年月14日存入二萬多元，則是我匯
      入放生的錢等語（見偵1779卷第21頁反面），復有乙○○所
      提於107年7月1日以現金存款435,000元至彰銀城東帳戶、
      於同年月6日、同年月14日分別現金存入52,750元、27,65
      0元之單據可據（見偵1779卷第25至27頁）。可見乙○○將
      彰銀城東帳戶交付張德玉後，張德玉自109年7月1日起，
      即將乙○○之彰銀城東帳戶用於收受還款、放生款項等與詐
      騙他人款項無關之用途，且僅乙○○自己，便曾經將435,00
      0元之大額款項匯入彰銀城東帳戶。而109年8月12日張德
      玉通知乙○○代為臨櫃提款之前，款項已經匯入彰銀城東帳
      戶，此前該帳戶均在張德玉控制中，自外觀觀之，該款項
      即係匯付張德玉之款項，與乙○○自己存入或其他宗教團體
      人員匯入該帳戶之款項無從分辨，乙○○雖未多加詢問即將
      該等款項領出交付張德玉，亦難認有何過失可言。再法院
      獨立認定事實、適用法律，檢察官於不起訴處分書所為事
      實之認定，並不拘束民事法院，原告以上開不起訴處分書
      ，資為本件主張乙○○有過失之論據，自難憑採。
　　⒊綜前，原告亦未舉證證明乙○○就其所受損害，有何故意、
      過失可言，原告依民法第184條第1項、第185條第1項規定
      ，請求乙○○賠償其損害，亦非可採。
　㈡不當得利
　　⒈不當得利返還請求權，須以當事人間之財產損益變動，即
      一方受財產上之利益，致他方受財產上之損害，無法律上
      之原因，為其成立要件。而一方基於他方之給付受有利益
      ，是否「致」他方受損害，應取決於當事人間是否存有給
      付目的及給付關係而定。在指示人依補償關係指示被指示
      人將財產給付領取人之指示給付關係，其給付關係係存在
      於指示人與被指示人及指示人與領取人之間；至於被指示
      人與領取人間，因領取人係基於其與指示人之對價關係，
      由指示人指示被指示人向領取人為給付，該二人間僅發生
      履行關係，而不發生給付關係。此際被指示人係處於給付
      過程之中間人地位，依指示人之指示，為指示人完成對領
      取人為給付目的之行為，初無對領取人為給付之目的。因
      此，指示人指示被指示人將財產給付領取人後，倘其補償
      關係所由生之契約關係不存在（如不成立、無效、被撤銷
      或解除），被指示人只能向指示人行使不當得利返還請求
      權，而不得向非「致」其財產受損害之受領人請求（最高
      法院109年度台上字第2508號判決意旨參照）。
　　⒉經查，依原告所提其與詐騙集團成員「張美婕Fiona」間之
      LINE對話紀錄及與「張美婕Fiona」所屬另名詐騙集團成
      員之通訊軟體對話紀錄，「張美婕Fiona」提供原告上開
      數字貨幣交易平台之資訊後，告知原告將款項儲值入指定
      之「金管會充值帳戶」後，隔天就可以安排由程序員代為
      操作，操作完成後就可以提現，甲○○遂依「張美婕Fiona
      」所屬詐騙集團成員之指示，將款項存入該成員指定之「
      金管會充值帳戶」即本件2名被告之中信松山帳戶及彰銀
      城東帳戶中（見本院卷第22至26頁、第46至48頁、第64頁
      ）。原告既係基於與詐騙集團成員間之補償關係即數字貨
      幣代操投資契約，向被告之帳戶匯入款項，即非基於向被
      告給付之意思而為上開匯款，而與被告間並無給付關係存
      在，依據前開說明，自非被告致其財產受損害，原告不得
      向被告主張不當得利返還請求權甚明。至原告雖主張因其
      係受詐欺而匯款，與詐騙集團成員間並無契約關係存在等
      語（見本院卷第291頁），然雖該等詐騙集團成員並無為
      原告投資之真意，此亦僅為單獨虛偽意思表示，依民法第
      86條前段規定，詐騙集團成員所為將於原告儲值後為原告
      代操作數字貨幣之意思表示並不因而無效，原告與詐騙集
      團成員間，仍成立代操作數字貨幣之投資契約，原告主張
      其與詐騙集團成員間並無契約關係等語，已屬無據。況無
      論原告與詐騙集團成員間契約關係是否仍然存在，原告均
      係因詐騙集團成員之指示向被告匯款，至多僅能向指示人
      主張不當得利返還請求權，而無從向受領人即被告為此請
      求。從而，原告依民法第179條規定，分別請求被告返還
      匯入其等帳戶之款項，均無理由。
六、綜上所述，原告先位依民法第184條第1項、第185條第1項規
    定，請求被告連帶給付1,352,520元本息；備位依民法第179
    條規定，請求甲○○給付1,080,000元本息、乙○○給付272,520
    元本息，均無理由，應予駁回。原告假執行之聲請，亦因訴
    之駁回而失所依附，一併駁回之。
七、本件事證已臻明確，兩造其餘攻擊防禦方法及所用證據，經
    核均於判決結果不生影響，爰不逐一論述，附此敘明。
八、據上論結，本件原告之訴為無理由，依民事訴訟法第78條，
    判決如主文。
中　　華　　民　　國　　111 　年　　3 　　月　　21　　日
                  民事第一庭法  官  江哲瑋
以上正本係照原本作成。
如對本判決上訴須於判決送達後 20 日內向本院提出上訴狀。如
委任律師提起上訴者，應一併繳納上訴審裁判費。
中　　華　　民　　國　　111 　年　　3 　　月　　21　　日
                            書記官  張祐誠